【裁判字號】    90,訴,96
【裁判日期】    900411
【裁判案由】    清償債務
【裁判全文】
臺灣屏東地方法院民事判決  九十年度訴字第九六號
    原      告  乙○○
    被      告  甲○○
右當事人間請求清償債務事件，本院判決如左：
    主      文
被告應給付原告新台幣壹佰萬元，及自民國八十三年五月二十日起至清償日止按週年
利率百分之五計算之利息。
訴訟費用由被告負擔。
    事      實
甲、原告方面：
一、聲明：求為判決如主文所示。
二、陳述：
    兩造係同村鄰居已相識甚久，被告知悉原告因出賣土地獲有巨款，遂與訴外人何
    正雄共謀不法取得此筆價款，何正雄於民國八十三年五月二十日駕車載送兩造前
    往高雄仁武農會領取原告出賣土地之價款新台幣（下同）三百四十萬元後，此筆
    款項即由被告負責保管，因原告欲將此筆價款存入麟洛郵局帳戶中，何正雄復於
    同日駕車載送兩造前往麟洛郵局，詎被告與何正雄共謀詐欺侵占，而僅將二百三
    十萬元存入原告帳戶中。就十萬元部分，其中三萬元因原告業承諾贈與被告，台
    灣高等法院高雄分院乃以八十六年度訴字第二二號判決被告應給付原告七萬元，
    至一百萬元部份因被告均推稱係何正雄向原告借貸，而何正雄亦行蹤不明，惟何
    正雄無家無業，且與原告素不相識，原告實不可能貸與一百萬元巨款。又於八十
    五年間，訴外人林顯讚曾代向甲○○催討系爭一百萬元，被告向其承認確實有拿
    一百萬元但已因賭博輸掉。爰主張被告與何正雄共謀詐欺侵占系爭一百萬元，請
    求被告返還之。
三、證據：聲請訊問證人林顯讚。
乙、被告方面：
一、聲明：求為判決駁回原告之訴。
二、陳述：
    當日原告領得三百四十萬元後，因何正雄曾在車上向原告表示借款，所以到達郵
    局伊與原告一同下車存錢時，伊乃將錢放在駕駛座旁的座位上，並向原告表示這
    是何正雄借的錢，而僅將二百三十萬元存入原告郵局帳戶中，系爭一百萬元係何
    正雄向原告借貸，與伊無關，伊僅因侵占七萬元經法院判決確定。
三、證據：提出台灣高等法院高雄分院八十六年度訴第二二號民事判決及最高法院八
    十六年度台上字第三六五三號民事裁定。
丙、本院依職權調閱本院八十五年度易字第一四七六號及台灣高等法院高雄分院八十
    五年度上易字第二三五七號刑事卷宗。
    理      由
一、按訴訟標的於確定之終局判決中經裁判者，除法律別有規定外，當事人不得就該
    法律關係更行起訴，民事訴訟法第四百條第一項固然定有明文。經查被告所提台
    灣高等法院高雄分院八十六年度訴第二二號民事判決之理由欄第四段記載「．．
    ．。查：原告主張被告甲○○與被告何正雄共同詐欺一百萬元借款部分，及被告
    何正雄與被告甲○○共同侵占七萬元部分，業據本院八十五年度上易字第二三五
    七號刑事判決，認定此部分之犯罪不能證明，只以此部分與有罪部分檢察官起訴
    認有裁判上一罪關係，不另為無罪之諭知，而未於判決主文就被告甲○○、何正
    雄二人此部分為無罪之諭知而已，實質上與諭知無罪有同一之效力，乃本院刑事
    庭疏於注意，將此部分應以判決駁回之訴，以裁定移送本院民事庭，依據上開說
    明，原告此部分之訴，為不合法，均應予駁回。．．．」等語，復經本院依職權
    台灣高等法院高雄分院八十五年度上易字第二三五七號刑事卷宗，而台灣高等法
    院高雄分院八十五年度上易字第二三五七號刑事判決之主文記載：「原判決關於
    甲○○部分撤銷。甲○○意圖為自己不法之所有，而侵占自己持有他人之物，處
    有期徒刑參月。」又該判決之理由欄第六段記載：「．．．；又查，本件一百萬
    元．．．是此部分亦不能證明被告甲○○犯罪，惟此上開部分，與右揭論罪科刑
    之部分，具有裁判上一罪關係，爰就此部分，不另為不罪之諭知。」等語，是認
    原告主張被告甲○○與何正雄共同詐欺一百萬元借款部分，經上開刑事判決認定
    此部分犯罪不能證明，而於理由中交待，不另於主文為無罪之諭知，而前揭民事
    判決乃據此認原告此部分之訴訟不合法而予駁回，而此部分既未經前揭民事判決
    為實質審判，則原告復就此部分提起件訴訟，自未違反首開規定。
二、本件原告起訴主張兩造係同村鄰居已相識甚久，被告知悉原告因出賣土地獲有巨
    款，遂與訴外人何正雄共謀不法取得此筆價款，何正雄於八十三年五月二十日駕
    車載送兩造前往高雄仁武農會領取原告出賣土地之價款三百四十萬元後，此筆款
    項即由被告負責保管，因原告欲將此筆價款存入麟洛郵局帳戶中，何正雄復於同
    日駕車載送兩造前往麟洛郵局，詎被告與何正雄共謀詐欺侵占，而僅將二百三十
    萬元存入原告帳戶中之事實，其中何正雄於八十三年五月二十日駕車載送兩造前
    往高雄仁武農會領取原告出賣土地之價款三百四十萬元後，此筆款項即由被告負
    責保管，因原告欲將此筆價款存入麟洛郵局帳戶中，何正雄復於同日駕車載送兩
    造前往麟洛郵局，而被告僅將二百三十萬元存入原告帳戶中等情，為被告所同陳
    ，堪信為真實。至被告辯稱：因何正雄曾在車上向原告表示借款，所以到達郵局
    伊與原告一同下車存錢時，伊乃將錢放在駕駛座旁的座位上，並向原告表示這是
    何正雄借的錢，系爭一百萬元係何正雄向原告借貸，與伊無關云云，經查：
（一）何正雄於八十三年五月二十日駕車載送兩造前往高雄仁武農會領取原告出賣土
      地之價款三百四十萬元後，此筆款項乃由被告負責保管，因原告欲將此筆價款
      存入麟洛郵局帳戶中，何正雄復於同日駕車載送兩造前往麟洛郵局，而被告僅
      將二百三十萬元存入原告帳戶中等情已如前述，是認原告於八十三年五月二十
      日自高雄仁武農會領取其出賣土地之價款三百四十萬元後，曾請被告代為保管
      該筆價款，而被告僅將其中二百三十萬元存入原告帳戶。
（二）被告於本院審理時陳稱：「壹佰萬元是何正雄拿走的，因為何正雄在車上向原
      告借錢，所以我與原告下車去存錢時，我將錢放在駕駛座旁座位上，我當時有
      告訴原告說這是何正雄向你借錢。」等語（見本院九十年三月二十八日言詞辨
      論筆錄）。被告辯稱何正雄曾在途中向原告表示借款一百萬元，而原告亦承諾
      貸與一百萬元云云如與事實相符，依一般經驗法則，原告應於承諾貸款而下車
      存款之前立即清點一百萬元交予何正雄，然依被告所辯前詞，系爭一百萬元不
      但未經原告清點，且非由原告交予何正雄，而係由被告任意將錢放在車輛座位
      上，此顯與一般經驗法則相違，是被告所辯前詞，尚難信為真實，又原告既未
      曾同意貸與何正雄一百萬元，則被告未盡其保管義務致何正雄取走系爭一百萬
      元，被告就此應負債務不履行之損害賠償責任。
（三）被告於前揭刑事案件偵查中陳稱：「（問有無介紹何正雄向乙○○借款？）沒
      有。我只介紹他們認識。」又稱「（問當時情形？）我們到高雄領錢，回到麟
      洛，途中何正雄開口向乙○○借款一佰萬，乙○○緊張的說好好。到了郵局我
      下車拿兩佰肆拾萬，何正雄開車到農藥行拿乙○○之存摺到郵局，我們下車時
      ，乙○○問我拿多少錢下來，我說兩佰肆拾萬，主動告訴乙○○，在車子是否
      借何正雄一佰萬，他沒回答，等何正雄到我們就拿存摺去存款，之後，何正雄
      載我們到農藥行後就離開了。」等語（見台灣屏東地方法院檢察署八十三年度
      偵字第五四七八號偵查卷宗內八十三年九月十三日訊問筆錄）；並於警訊中陳
      稱：「（問你是否曾向乙○○保證要找回何正雄，並要回該錢？）我只說盡力
      幫其將何正雄找到，並未向其提出任何保證。」等語（見前揭偵查卷宗內八十
      三年八月十九日警訊筆錄）。應認何正雄向原告表示借款一百萬元時，被告曾
      從中撮合，而原告終未同意貸與何正雄一百萬元乙節已如前述，然被告未經原
      告同意仍擅自將系爭一百萬元放在車內任由何正雄駕車離開，足認被告確實與
      何正雄共謀不法取得系爭一百萬元，從而，原告本於侵權行為法則訴請被告給
      付一百萬元，洵屬適法，應予准許。
（四）按負損害賠償責任者，除法律另有規定或契約另有訂定外，應回復他方損害發
      生前之原狀。因回復原狀而應給付金錢者，自損害發生時起，加給利息，民法
      第二百十三條定有明文。被告與何正雄與共謀，並由何正雄於八十三年五月二
      十日不法取得系爭一百萬元，而被告本於侵權行為法則應給付原告一百萬元等
      情已如前述，是原告除請求被告給付一百萬元外，並請求被告給付自八十三年
      五月二十日起至清償日止按週年利率百分之五計算之利息，洵屬適法，應予准
      許。
據上論結，本件原告之訴為有理由，依民事訴訟法第七十八條，判決如主文。
中      華      民      國      九 十     年     四     月     十 一     日
                                  臺灣屏東地方法院民事第二庭
~B法      官  賴秀雯
右為正本係照原本作成。
如對本判決上訴，須於判決送達後廿日內，向本院提出上訴狀。
~B法院書記官  滕一珍
中      華      民      國       九 十     年     四      月    十 一    日


司法院資訊處製作；財團法人民間司法改革基金會備份。
